臺灣高等法院臺中分院刑事判決　　　　96年度上易字第1523號
上　訴　人
即　被　告　乙○○
選任辯護人　林萬生　律師
上列上訴人因竊盜案件，不服臺灣南投地方法院96年度易字第
237號中華民國96年7月9日第一審判決（起訴案號：臺灣南投
地方法院檢察署96年度偵字第1523號），提起上訴，本院判決如
下：
    主  文
原判決撤銷。
乙○○犯結夥竊盜罪，累犯，處有期徒刑壹年貳月，減為有期徒
刑柒月。
    事  實
一、乙○○曾因竊盜案件，經臺灣南投地方法院以92年度投刑簡
    字第93號判決判處有期徒刑4月確定，嗣於民國（下同）92
    年4月21日易科罰金執行完畢。
二、乙○○與廖國裕、洪楨森（業經臺灣南投地方法院以93年度
    易字第421號判決分別判處有期徒刑11月、10月，廖國裕、
    洪楨森提起上訴後，再經本院以94年度上易字第639號駁回
    上訴而確定）及姓名、年籍不詳，綽號「阿三」之成年男子
    ，均明知位在南投縣信義鄉○○○○○段之河川區域公有地
    內（以下簡稱為系爭土地）之砂石為有價物，未經許可不得
    開採外運，竟共同基於意圖為自己不法所有之犯意聯絡，由
    乙○○僱用廖國裕、洪楨森及該綽號「阿三」之成年男子，
    於93年12月12日上午某時許，由乙○○至系爭土地現場指定
    範圍，廖國裕負責現場指揮監督，洪楨森駕駛挖土機，該綽
    號「阿三」之成年男子駕駛砂石車，共同盜採砂石，得手後
    再將盜採所得之砂石堆置在附近土地上並部分外運，前後共
    盜採約計762立方公尺之砂石。嗣於同日16時30分許，為經
    濟部水利署第四河川局（以下簡稱為第四河川局）人員於例
    行巡邏時發現，並於次日會同南投縣政府警察局信義分局員
    警至現場會勘及繪測後查獲。
三、案經臺灣南投地方法院檢察署檢察官自動檢舉偵查起訴。
    理  由
壹、有關證據能力部分：
    查本件相關犯罪情節，前經共同被告廖國裕於偵訊時以被告
    身分供述在卷。就上開共同被告廖國裕陳述涉及被告乙○○
    之內容，原審法院於審理時，已以證人身分傳喚共同被告即
    證人廖國裕到場具結陳述，並經被告行使反對詰問權（見原
    審法院卷第42至43頁）；且查，前揭共同被告廖國裕於偵訊
    時之陳述，雖與其於原審法院審理時以證人身分所證述之內
    容不符，惟本院認為廖國裕上開陳述具有較可信之特別情況
    ，且為證明被告犯罪事實存否所必要（詳如後述），依刑事
    訴訟法第159條之2之規定，前揭共同被告廖國裕於偵訊時之
    陳述，自得作為認定被告犯罪事實之證據。
貳、實體部分：
一、認定犯罪事實所憑證據及理由：
（一）系爭土地係屬國有之河川公地，該地未經第四河川局許可
      種植使用，於93年12月間亦無疏濬工程在進行，有該局93
      年10月28日水四管字第09350084530號函1份在卷可憑（見
      原審法院93年度易字第421號案件【以下簡稱前案】卷第
      14頁）。
（二）證人即第四河川局河川巡防員王雲平於原審法院前案審理
      中證稱略以：「當天下午4、5點左右，課長會同5位巡防
      員例行會勘到現場。當時看到有一部挖土機在挖砂石，另
      外一部砂石車在場承載，我們就當場取締。砂石車載滿砂
      石正要離開，被我們攔停。現場是由洪楨森在開挖土機，
      廖國裕在現場，我們要攔阻砂石車司機時，他人已強行離
      開。」等語（見原審法院前案卷第86至87頁）。證人即第
      四河川局巡防員蔡茂己於原審法院前案審理中亦證稱：廖
      國裕、洪楨森當日均在系爭土地現場，由洪楨森開挖土機
      等語（見原審法院前案卷第117頁）。
（三）被告自承：伊有叫廖國裕去系爭土地處理整地工作，整地
      需要的怪手及車輛都是伊叫廖國裕去找的，伊有叫廖國裕
      去找人像洪楨森會開怪手的人；案發當天即93年12月12日
      上午，伊有到系爭土地現場，去告訴廖國裕可以整地的範
      圍等語（見原審法院卷第50至51、107頁）
（四）共同被告廖國裕於偵查中陳稱：伊係受僱於乙○○後，再
      找洪楨森至系爭土地，依乙○○的指示開挖整地（見93年
      度偵緝字第199號卷第9頁）。共同被告洪楨森於原審法院
      審理時以證人身分證稱：案發當天是廖國裕叫伊去系爭土
      地整地，廖國裕說是乙○○是老闆，乙○○也有到現場，
      伊與廖國裕把土地上石頭用挖土機弄在一起（見原審法院
      卷第40至41頁）。
（五）至於共同被告廖國裕前揭於偵訊時之供述，雖與其於原審
      法院審理時以證人身分所證述：案發當天是乙○○叫伊買
      便當去系爭土地給工作的人吃云云（見原審法院卷第42頁
      ）之內容不符；惟經審酌：共同被告廖國裕為前揭供述時
      ，其身分為偵查中之被告，有受到刑事追訴之風險，且應
      無法預料是否會遭起訴，衡諸常理，應不致於任意捏造事
      實；另上開供述作成時，共同被告廖國裕應較無考量其他
      共犯（例如：被告乙○○）之利害關係，較無為自己避重
      就輕之必要，亦應較無受到其他利害關係人（例如：被告
      乙○○）之壓力，故應較為接近真實等情節，則依此共同
      被告廖國裕所為陳述之外部環境或條件，本院認為上開陳
      述具有較可信之特別情況，且為證明被告犯罪事實存否所
      必要，依刑事訴訟法第159條之2之規定，得作為認定被告
      犯罪事實之證據。又共同被告廖國裕前揭於偵訊時之供述
      ，核與共同被告即證人洪楨森於原審法院審理時證述之情
      節相符，應堪採信為真實。至於共同被告即證人廖國裕於
      原審法院審理時翻異前詞，顯係事後迴護被告之詞，不足
      以採信。
（六）另有查獲當天系爭土地開挖情形照片5張可稽（見93年度
      他字第3號卷第3至5頁）；前揭第四河川局93年10月28日
      水四管字第09350084530號函所附之經濟部93年10月26日
      經授水字第09320244100號處分書、現場測繪圖各1份在卷
      足憑（見原審法院前案卷第14至16頁）。依該現場測繪圖
      所示，系爭土地開挖砂石數量達762立方公尺，現場堆置
      砂石數量則為563立方公尺，被告顯已竊取砂石得手並將
      之置於自己實力支配下。另自現場開挖數量與堆置數量差
      約近200立方公尺以觀，該近200立方公尺數量之砂石亦顯
      有外運之事實。
二、對於上訴人即被告乙○○（下稱被告）辯解之判斷：
    被告辯稱：伊僱用廖國裕、洪楨森是要整平系爭土地，種植
    小黃瓜云云。惟查：
（一）證人即第四河川局巡防員蔡茂己於原審法院前案審理時亦
      證稱：「當時我們看到被告開挖的位置疑似在河川區域，
      就將正在運轉中之砂石車與挖土機攔阻下來，後來砂石車
      司機就說他要將土倒掉，隨即倒車將土倒掉。」等語明確
      （見原審法院前案卷第117頁），足見該砂石車司機係在
      經第四河川局巡防員取締後之情況下始將已載妥之砂石再
      予傾倒，而非在於整地、回填系爭土地。
（二）依前揭現場測繪圖所示，系爭土地開挖數量達762立方公
      尺，平均深度則為1.6公尺，顯無從作為種植小黃瓜之用
      ；況依前揭第四河川局函所示，系爭土地亦未經許可為種
      植使用；再依現場堆置數量為563立方公尺，與現場開挖
      數量有近200立方公尺之落差以觀，該200立方公尺之砂石
      顯已外運，現場並無回填之事實；顯然系爭土地當時，並
      非屬整地之狀況，而應係在該土地上，為盜取砂石之行為
      。
（三）至被告雖辯稱，伊係透過甲○○向李傳復租得系爭土地，
      擬種植小黃瓜使用云云；然查，前開系爭土地，係屬公有
      土地，且未承租予私人使用，則被告所稱欲在該土地上種
      植小黃瓜，已有可疑之處，況參酌現場挖掘之情形，該土
      地當時並非再整地，已如前述，因此，被告此部分辯解尚
      難採信；而證人甲○○、李傳復所證述之內容縱屬實在，
      亦僅能證明被告於佔有系爭土地之前，曾表示欲種植小黃
      瓜之情事而已，尚不足以證明被告佔有系爭土地後，實際
      真正使用之用途為何？故不論被告佔有系爭土地之原因為
      何，均不足以否定被告在系爭土地上盜取砂石之事實，因
      此，證人甲○○、李傳復之證詞，尚難採為有利被告之認
      定。
（四）廖國裕、洪楨森及該姓名、年籍不詳，綽號「阿三」之成
      年男子等人，既係受被告所僱用，被告於案發當天早上並
      親自到系爭土地指示，衡諸常理，洪楨森、廖國裕及該綽
      號「阿三」之成年男子等人若非出於被告之指示，應不至
      於為本件盜採砂石，再將盜採所得之砂石堆置在附近土地
      上並部分外運等行為。從而被告上開辯詞並不足採。
三、綜上所述，本件被告僱請廖國裕、洪楨森與綽號「阿三」之
    成年男子，4人結夥而共同意圖為自己不法所有，而為前開
    竊盜之犯行，自堪以認定，應依法論科。
四、論罪科刑之理由：
（一）被告行為後，刑法及刑法施行法業於94年2月2日經總統以
      華總一義字第09400014901號令修正公佈，並於95年7月1
      日施行。按行為後法律有變更者，適用行為時之法律，但
      行為後之法律有利於行為人者，適用最有利於行為人之法
      律，現行刑法第2條第1項定有明文。又本次刑法修正之比
      較新舊法，應就罪刑有關之共犯、未遂犯、想像競合犯、
      牽連犯、連續犯、結合犯，以及累犯加重、自首減輕暨其
      他法定加減原因（如身份加減）與加減例等一切情形，本
      於統一性及整體性原則，綜其全部罪刑之結果而為比較，
      亦有最高法院95年度第8次刑庭會議決議可資參照。經查
      ：
    (1)有關共同正犯部分，修正後刑法第28條規定「2人以上共
      同實行犯罪之行為者，皆為正犯」，與修正前刑法第28條
      規定「2人以上共同實施犯罪之行為者，皆為正犯」相較
      ，僅有「實行」與「實施」之差異。依據立法說明，修正
      後刑法第28條旨在排除「陰謀共同正犯」與「預備共同正
      犯」。本案無論依修正後刑法或修正前刑法，均無礙於共
      同正犯之成立，不生有利不利之情形。
    (2)累犯之比較：修正前刑法第47條有關累犯之規定，其成立
      不以故意犯為限，修正後刑法第47條第1項限制以故意再
      犯者為限，故修法後之規定，對被告並無較有利之情形，
      應依刑法第2條第1項適用行為時法即修正前刑法第47條之
      規定。
（二）核被告所為，係犯刑法第321條第1項第4款之結夥竊盜罪
      。被告與廖國裕、洪楨森及該姓名年籍不詳，綽號「阿三
      」之成年男子間，就上開竊盜犯行，有犯意聯絡及行為分
      擔，應依修正前刑法第28條規定論以共同正犯。被告所為
      本件竊盜犯行之時間係在一日內，時間不長並緊接，且接
      續竊取同一被害人之砂石，所為竊盜行為均係在同一地點
      實施，各行為之獨立性較為薄弱，故被告前揭竊盜行為，
      應論以接續犯（參照最高法院86年臺上字第3295號判例）
      。被告曾受有如事實欄一、所示有期徒刑之宣告並經執行
      完畢，有臺灣高等法院被告前案紀錄表在卷可參，其於有
      期徒刑執行完畢後5年內，故意再犯有期徒刑以上刑之本
      罪，應依修正前刑法第47條之規定，論以累犯，並依法加
      重其刑。
（三）原審以被告罪證明確，予以論罪科刑，固非無據，惟為紀
      念解除戒嚴20週年，予罪犯更新向善之機，所制定之中華
      民國96年罪犯減刑條例業於96年7月16日生效實施，被告
      犯罪時間在中華民國96年4月24日以前，所犯為刑法第321
      條第1項第4款之罪，且宣告刑在1年6月以下，合於減刑條
      件，原審未及適用，容有未合；被告提起上訴，否認有前
      開犯行，並請求撤銷原審判決云云，雖為無理由，惟原審
      判決既有前開可議之處，即屬無可維持，自應由本院予以
      撤銷改判。爰審酌被告：(1)前已因竊盜案件，經法院判刑
      確定並經執行完畢，竟仍不知悔改，再共同犯本件竊盜案
      件；(2)犯罪之動機、目的，手段為利用挖土機挖掘、砂石
      車運送砂石，參與犯罪之情節；(3)共同竊取砂石之數量合
      計為762立方公尺，所生危害情節；(4)犯罪後否認犯行，
      態度不佳等一切情狀，量處如主文第2項所示之刑，並依
      法減其宣告刑2分之1。
據上論斷，應依刑事訴訟法第369條第1項前段、第364條、第299
條第1項前段，刑法第2條第1項前段、第321條第1項第4款、（修
正前）第47條，中華民國96年罪犯減刑條例第2條第1項第3款，
第7條，判決如主文。
本案經檢察官丙○○到庭執行職務。
中　　華　　民　　國　　96　　年　　10　　月　　12   日
            刑事第十一庭  審判長法　官　陳　朱　貴
                                法　官　胡  文　傑
                                法　官　何　志　通
上列正本證明與原本無異。
不得上訴。
                                書記官　高　麗　淇
中　　華　　民　　國　　96　　年　　10 　月　　 12 　日
